【裁判字號】    98,簡,22
【裁判日期】    990225
【裁判案由】    遷讓房屋等
【裁判全文】
臺灣臺中地方法院民事判決  98年度簡字第22號
原      告  丁○○
            丙○○
共      同
訴訟代理人  乙○○
            張右人律師
上  一  人
複  代理人  張豐守律師
被      告  戊○○
訴訟代理人  甲○○
上列當事人間請求返還不當得利等事件，本院於99年1月25日言
詞辯論終結，判決如下：
    主    文
被告應給付原告丁○○、丙○○各新台幣玖萬零捌拾元及其中新
台幣捌萬仟壹佰伍拾元自民國98年2月13日起至清償日止，按
週年利率百分之5計算之利息。
原告其餘之訴駁回。
訴訟費用由被告負擔新台幣壹仟玖佰玖拾元，餘由原告負擔。
本判決原告勝訴部分，得假執行。但被告如分別以新台幣玖萬零
捌拾元為原告丁○○、丙○○供擔保，得免為假執行。
原告其餘假執行之聲請駁回。
    事 實 及 理 由
壹、按訴狀送達後，原告不得將原訴變更或追加他訴，但上開規
    定於擴張或減縮應受判決事項之聲明者無礙，民事訴訟法第
    255條第1項第3款定有明文。本件原告起訴時原聲明請求：
    「(一)被告戊○○、蔡淑真應自坐落台中市○○區○○段125
    之1地號土地上之建號2698、門牌號碼台中市西屯區○○○
    ○街29號5樓之1建物內遷出，將房屋返還給原告等。(二)被告
    應自民國（下同）90年6月起至遷讓交還房屋之日止，按月
    給付原告等新台幣（下同）2,771元。」於訴訟進行中，因
    被告已將系爭房屋交還原告，原告除撤回請求遷讓房屋部分
    之訴訟外，並撤回對被告蔡淑真部分之起訴，而將其聲明更
    正為「(一)被告應給付原告丁○○、丙○○各180,157元，及
    其中166,300元，自起訴狀繕本送達翌日起至清償日止，按
    週年利率百分之5計算之利息。(二)原告願供擔保請准宣告假
    執行。」，核原告上開聲明之更正，係屬擴張及減縮應受判
    決事項之聲明，於首開規定無違，合先敘明。
貳、原告起訴主張：坐落台中市○○區○○段125之1地號土地上
    同段2698建號建物（即門牌號碼台中市西屯區○○○○街29
    號5樓之1房屋--下稱系爭房屋）為原告所共有，應有部分各
    2分之1，被告於民國（下同）87年4月27日原告取得系爭房
    屋所有權之前，即居住於系爭房屋內，於原告取得系爭房屋
    所有權後，被告無正當權源竟仍占有、使用系爭房屋，致原
    告受有無法就系爭房屋為使用、收益之損害。被告無權占有
    使用系爭房屋，迄98年7月7日法院會同兩造勘驗系爭房屋時
    ，方將系爭房屋返還原告占有，依社會通常觀念，被告無權
    占有使用系爭房屋，受有相當租金之不當得利，致原告受有
    不能使用收益之損害，爰依民法不當得利之規定，訴請被告
    給付自94年2月3日起至98年2月3日止5年期間、及自98年2月
    4 日起至98年7月7日交還系爭房屋止5個月期間，按系爭房
    屋現值665,200元之年息10%計算之相當租金不當得利等語。
    並聲明：(一)被告給付原告丁○○、原告丙○○各180,157元
    ，及其中166,300元，自起訴狀繕本送達翌日起至清償日止
    ，按週年利率百分之5計算之利息。(二)原告願供擔保請准宣
    告假執行。
參、被告則以：被告自68年間起即跟隨訴外人即原告之父劉銳之
    （即金剛上師）習佛，迄劉銳之晚年其日常生活均由被告侍
    奉，故於劉銳之自73年間起即將系爭房屋交付被告無償使用
    ，以抵付被告照顧其日常生活之勞務給付，被告與劉銳之間
    應有僱傭關係存在，被告占有、使用系爭房屋既係依劉銳之
    之指示而為之，並以之抵付被告長期勞務付出，乃有法律上
    原因，並非不當得利。且被告自73年間起至98年間止，長達
    25年之期間均住居於系爭房屋，原告於87年間因繼承而取得
    系爭房屋所有權後，亦未表示反對意見，已屬默示同意被告
    繼續無償使用系爭房屋，甚且於劉銳之圓寂後，原告丁○○
    更曾當面要求被告留下不要搬走，以完成劉銳之弘法遺志，
    並照顧訴外人陳寶芳，足見被告確曾獲無償使用系爭房屋之
    同意，今原告忽而訴請被告給付相當租金之不當得利，顯屬
    權利濫用，且原告之請求權業已罹於時效而消滅，原告自不
    得請求相當租金之不當得利等語，資為抗辯。並聲明：(一)原
    告之訴及假執行之聲請均駁回。(二)如受不利判決，願供擔保
    免為假執行。
肆、兩造經法官整理並簡化爭點，其結果如下：
  一、兩造不爭執之事實：
    (一)門牌號碼台中市西屯區○○○○街29號5樓之1（建號：台
      中市○○區○○段2698建號、坐落基地為同段125之1地號
      土地）房屋為原告所共有，應有部分各2分之1。
    (二)原告於87年4月27日取得系爭房屋所有權時，系爭房屋即
      為被告居住使用中，系爭房屋於98年7月7日本院勘驗時，
      系爭房屋內被告之物品業已遷出，被告並當場將系爭房屋
      交還原告。
  二、兩造爭執之焦點：
    (一)被告占有使用系爭房屋有無正當權源？
    (二)原告請求被告給付相當租金之不當得利有無理由？
伍、法院之判斷：
  一、原告主張系爭房屋為原告所共有，應有部分各2分之1，暨
      原告於87年4月27日取得系爭房屋所有權時，系爭房屋即
      為被告居住使用中，迄98年7月7日本院勘驗系爭房屋時，
      被告始當場將系爭房屋交還原告占有，為兩造不爭執之事
      實，且有建物登記謄本、本院勘驗筆錄在卷可按，自堪信
      為真正。原告主張被告占有、使用系爭房屋並無正當權源
      ，則為被告所否認，並抗辯系爭房屋係原告之前手即原告
      之被繼承人劉銳之無償借與被告使用，於劉銳之死亡後，
      原告亦默示同意被告繼續無償使用等語，是本件兩造爭執
      之焦點首為：被告占有使用系爭房屋有無正當權源？經查
      ：
    (一)按當事人主張有利於己之事實者，就其事實有舉證之責任
      ，民事訴訟法第277條定有明文。又舉證責任之分配，主
      張積極事實者，就其事實應負舉證之責任，主張消極事實
      者，則不負舉證責任。本件原告主張被告占有系爭房屋並
      無正當權源，被告則抗辯其占有系爭房屋係基於劉銳之及
      原告丁○○之無償借用，乃有正當權源等語，自應由被告
      就其有占有、使用系爭房屋正當權源之利己事實負舉證之
      責任。經查，被告固提出劉銳之生前所書立之書面乙紙，
      作為劉銳之生前有將系爭房屋交付被告無償使用之證明，
      惟依卷附被告所提出之書面所載，劉銳之於該書面中僅記
      載將佛法傳承予被告，並無隻字片語提及將系爭房屋交付
      被告占有使用，該書面至多僅足證明被告與劉銳之間有師
      徒關係，並不足作為劉銳之生前曾同意將系爭房屋無償借
      與被告使用、或以被告使用系爭房屋作為被告勞務付出之
      代價之證明，被告復未能另行舉證證明劉銳之生前有將系
      爭房屋無償借與被告使用之事實，被告抗辯係基於與劉銳
      之間無償借用之關係而占有、使用系爭房屋，已不足採。
      又被告另抗辯於劉銳之死亡後，原告丁○○曾請求被告不
      要自系爭房屋遷出，以完成劉銳之遺志等語，復為原告所
      否認，被告亦未能舉證以實其說，則被告抗辯係基於原告
      丁○○之請求而繼續居住於系爭房屋，亦不足採。
    (二)再所謂默示之意思表示，除依表意人之舉動或其他情事
      ，足以間接推知其有承諾之效果意思者外，倘單純之沉默
      ，如無依交易上之慣例或特定人間之特別情事，在一般社
      會之通念，可認為有一定之意思表示之情事，尚不得以單
      純之沉默逕認為默示之意思表示。被告另抗辯原告於87年
      間因繼承而取得系爭房屋所有權後，就被告占有使用系爭
      房屋乙事未表示反對意見，已屬默示同意被告繼續無償使
      用系爭房屋等語。惟查，原告為系爭房屋之所有權人，是
      否行使系爭房屋所有權人之權利及何時行使權利，悉依原
      告之自由意思決定之，原告單純沉默不行使權利，在無其
      他別情事可認原告同意被告占有系爭房屋下，尚不得僅以
      原告單純沉默，即逕行推定原告有默示同意被告無償占有
      使用系爭房屋之意思表示，被告前開所辯，洵不足採。
    (三)基上所述，被告就其抗辯有占有使用系爭房屋正當權源之
      利己事實，既未能舉證以實其說，則原告主張被告無權占
      有系爭房屋即屬信而有徵。
  二、原告主張被告無權占有系爭房屋受有相當租金之利益，乃
      屬不當得利，被告則以原告就被告占有系爭房屋長期未表
      示反對，現請求給付相當租金之不當得利乃屬權利濫用，
      且原告之請求權已罹於時效而消滅等語為辯。經查：
    (一)按無法律上之原因而受利益，致他人受損害者，應返還其
      利益；雖有法律上之原因，而其後已不存在者，亦同。民
      法第179條定有明文。土地及房屋為價值不斐之不動產，
      無權占有他人土地、房屋，可能獲得相當於租金之利益為
      社會通常之觀念，被告無正當權源占有、使用系爭房屋，
      已詳如前述，則被告自因占有使用系爭房屋而獲有相當租
      金之利益，並致原告受有無法使用收益系爭房屋之損害，
      則原告依前揭不當得利之規定，請求被告返還無權占有系
      爭房屋所受相當租金之利益，於法自屬有據。被告雖抗辯
      原告請求相當租金之不當得利，係屬權利濫用云云。然查
      ，權利之行使，是否以損害他人為主要目的，應就權利人
      因權利行使所能取得之利益，與他人及國家社會因其權利
      行使所受之損失，比較衡量以定之。倘其權利之行使，自
      己所得利益極少而他人及國家社會所受之損失甚大者，非
      不得視為以損害他人為主要目的，此乃權利社會化之基本
      內涵所必然之解釋（71年台上第737號判例意旨參照）。
      查，系爭房屋坐落於繁華之市區內，且面積高達228.41平
      方公尺，有建物登記謄本在卷可按，為價值高昂之不動產
      ，原告因被告之無權占有所受無法使用收益系爭房屋之損
      害甚大，且國家社會並不因原告行使權利而受有損害，則
      原告請求被告返還相當租金之不當得利，僅屬保障自身權
      利之合法、妥適行為，顯非以損害被告為主要目的，並無
      權利濫用之情事。另租金之請求權因五年間不行使而消滅
      ，既為民法第126條所明定，則凡無法律上之原因，而獲
      得相當於租金之利益，致他人受損害時，如該他人之返還
      利益請求權，已逾租金短期消滅時效之期間，對於相當於
      已罹於消滅時效之租金之利益，即不得依不當得利之法則
      ，請求返還，其請求權之時效期間，仍應依前開規定為五
      年，此為本院所持之見解。經查，原告係於98年1月9日提
      起本件訴訟，有起訴狀上本院之收狀戳章可稽，則原告請
      求被告返還自94年2月3日起至被告返還系爭房屋之98年7
      月7日止，計5年5個月之相當租金不當得利，並未逾5年之
      時效期間，被告抗辯原告之請求權已罹於時效而消滅，亦
      不足採。
    (二)次按城市地方房屋之租金，以不超過土地及其建築物申報
      總價年息百分之十為限，土地法第97條定有明文。再無權
      占有他人土地，可能獲得相當於租金之利益為社會通常之
      觀念，而無權佔用人所獲得相當於租金之利益，其租金額
      之多寡，除以基地申報地價為基礎外，尚須斟酌基地之位
      置，工商業繁榮之程度，承租人利用基地之經濟價值及所
      受利益等項，並與鄰地租金相比較，以為決定，並非必達
      申報總地價年息百分之十最高額（最高法院61年台上字第
      1695號、68年台上字第3071號判例意旨參照）。原告得依
      不當得利之規定，請求被告返還自94年2月3日起至被告返
      還系爭房屋之98年7月7日止，計5年5個月之相當租金不當
      得利，已詳如前述，而系爭房屋所屬建物為有管理員管制
      進出之六層樓建物之第5層，有電梯供住戶上、下樓使用
      ，系爭房屋距台中市中山國中大門約100公尺、距文華高
      中約150公尺、距重慶國小約150公尺，距中山國中旁重慶
      路之中義市場則約4、5百公尺，業經本院勘驗屬實，製有
      勘驗筆錄在卷可按，可知系爭房屋坐落於文教區內，生活
      機能甚佳，惟參照被告占有系爭房屋僅供居住使用，非供
      營業使用，其無權占有系爭房屋所受利益非巨，本院參酌
      上開一切情事，認原告請求按系爭房屋現值665,200元之
      年息10%計算相當租金不當得利，尚屬過高，應以按系爭
      房屋現值之年息5%計算為允洽，則原告丁○○、丙○○得
      請求被告返還5年5個月相當租金不當得利之金額即各為
      90,080元（計算式：(1)94年2月3日起至98年2月3日止5年
      部分：665,200元5/1005年/2＝83,150元(2)98年2月4
      日起至98年7月7日止5個月部分：665,200元5/100
      5/12年/2＝6,930元--不足一元部分以一元計。(1)＋(2)＝
      90,080元）。
  三、綜據上述，原告依不當得利之法律關係，訴請被告給付原
      告丁○○、丙○○各90,080元及其中83,150元自98年2月
      13日（即起訴狀繕本送達翌日）起至清償日止，按週年利
      率百分之5計算之利息，為有理由，應予准許。至原告逾
      上開金額之請求部分，則無理由，應予駁回。
  四、末按就第427條第1項至第4項訴訟適用簡易程序所為被告
      敗訴之判決，法院應依職權宣告假執行，民事訴訟法第
      389條第1項第3款定有明文。本件訴訟標的金額未逾50萬
      元，為依民事訴訟法第427條第1項適用簡易程序之事件，
      爰就被告敗訴部分依上開規定，依職權宣告假執行。又被
      告聲明願供擔保免為假執行，就原告勝訴部分，核無不合
      ，依同法第392條第2項規定，酌定相當之擔保金額准許之
      。至原告敗訴部分，其假執行之聲請失所附麗，應併予駁
      回。
陸、結論：本件原告之訴為一部有理由，一部無理由，依民事訴
    訟法第79條、第389條第1項第3款、第392條第2項，判決如
    主文。
中    華    民    國    99    年    2     月    25    日
                  民事第二庭    法  官  呂麗玉
正本係照原本作成。
如對本判決上訴，須於判決送達後20日內向本院提出上訴狀。
中    華    民    國    99    年    2     月    25    日
                                書記官  趙振燕

司法院資訊處製作；財團法人民間司法改革基金會備份。
